【裁判字號】    99,婚,192
【裁判日期】    990309
【裁判案由】    離婚等
【裁判全文】
臺灣高雄地方法院民事裁定               99年度婚字第192號
原      告  乙○○
訴訟代理人  萬維堯律師
被      告  甲○○
上當事人間請求離婚等事件，本院裁定如下：
  主  文
本件移送臺灣桃園地方法院。
  理  由
一、按離婚之訴，專屬夫妻之住所地或夫、妻死亡時住所地之法
    院管轄，但訴之原因事實發生於夫或妻之居所地者，得由各
    該居所地之法院管轄，民事訴訟法第586 條第1 項定有明文
    。關於夫妻之住所，修正前之民法1002條係規定妻以夫之住
    所為住所，贅夫以妻之住所為住所，但如另有約定者從其約
    定，故依修正前民法關於夫妻住所之規定，夫妻之住所以一
    個為限，且民事訴訟法第568 條第1 項所謂夫妻之住所，應
    指夫妻之共同住所而言。惟上開夫妻住所之規定未能兼顧夫
    妻他方選擇住所之自由，亦與憲法比例及平等原則有所未符
    （司法院大法官會議釋字第452 號解釋參照），故87年修正
    民法第1002條時，將其第1 項修正為「夫妻之住所，由雙方
    共同協議之；未為協議或協議不成時，得聲請法院定之」。
    依此規定，夫妻之住所得由夫妻雙方協議定之或廢止之，如
    未為協議或協議不成時，夫妻雙方可以聲請法院指定之。故
    縱然夫妻於法律上應互負同居義務，但夫妻之住所不必同一
    ，其各自住所不同，並無不可。而住所之認定，依一定之事
    實，足認以久住之意思，住於一定之地域者，即為設定其住
    所於該地，為民法第二十條所明定，是我國民法關於住所之
    設定，兼採主觀主義及客觀主義之精神，必須主觀上有久住
    一定地域之意思，客觀上有住於一定地域之事實，該一定之
    地域始為住所，故住所並不以登記為要件。又戶籍法為戶籍
    登記之行政管理規定，戶籍地址乃係依戶籍法所為登記之事
    項，戶籍地址並非為認定住所為唯一標準（最高法院93年度
    台抗字第393 號裁判意旨參照）。是以，夫妻若無共同協議
    住所時，得聲請法院裁定之，而在法院裁定其住所前，夫妻
    之住所各自不同亦無不可，且為便利調查及審判，使各自住
    所所在地之法院均有管轄權，較為妥適。
二、經查，本件原告起訴請求離婚，惟依原告所提出兩造之戶籍
    謄本所載，原告係籍設屏東縣萬巒鄉○○路57號，而被告之
    戶籍地固係高雄縣美濃鎮○○路○段830 號，惟被告並未住
    在高雄，其目前在桃園監獄服刑，且據原告於起訴狀中陳稱
    ：「民國93年間，原告在桃園中壢市之太子汽車公司找到工
    作，公司並提供眷屬宿舍，一家三口遂遷往中壢公司之宿舍
    居住，孰被告至中壢後，竟…原告在98年2 月與小孩返回屏
    東居住後，被告仍執意留在中壢…」等語，及於98年7 月14
    日民事補正狀中陳報：「原告與被告婚後曾共同居住之縣市
    與年份如下：民國87-88 年居台南市、89年居新竹市、90-9
    1 居桃園縣、92年居屏東縣、93-98 居桃園縣」等語，故被
    告之戶籍地址雖設在高雄縣，揆諸上開說明，仍應實質認定
    被告之住所為桃園縣。故雙方之住所皆非高雄縣，揆諸前開
    說明，本件離婚訴訟本院並無管轄權，仍應由台灣桃園地方
    法院或台灣屏東地方法院管轄。又原告起訴主張被告自93年
    以後即不思工作，全家生活及子女教養費用均由原告負擔，
    被告每日則無所事事、結交損友、染上吸毒惡習，仍不知悔
    改，每況愈下，且拒與家人連繫，足徵被告有意拋棄家庭，
    且無家庭倫理可言，遑論照顧與教養子女，兩造婚姻已出現
    重大破綻，因而訴請法院判准離婚等語，上開原告主張之離
    婚原因事實皆發生在原告之住所地屏東縣或被告之住所地桃
    園縣，依民事訴訟法第568 條第1 項但書規定，亦應由上開
    二地法院管轄為當。基此，原告向本院提起離婚訴訟，本院
    並無管轄權，依民事訴訟法第28條規定並考量兩造就審路途
    遠近及時間耗費以及便於法院調查及審判，認本件應由台灣
    桃園地方法院管轄為宜，爰裁定如主文所示。
三、依民事訴訟法第28條第1 項，裁定如主文。
中    華    民    國    99    年    3     月    9     日
                  家事法庭法  官  郭佳瑛
正本係照原本作成。
如對本裁定抗告須於裁定送達後10日內向本院提出抗告狀，並繳
納裁判費新台幣1,000元。
中    華    民    國    99    年    3     月    9     日
                          書記官  曾小玲

司法院資訊處製作；財團法人民間司法改革基金會備份。
